
```{r}
library(sf)
library(spData)
library(terra)
```

E1. Utiliza `summary()` en la columna 'geometry' del objeto de datos `world`. ¿Qué nos dice la salida sobre...?:

- Su tipo de geometría
- El número de países
- Su sistema de referencia de coordenadas (SRC)

```{r}
summary(world)
```

E2. Ejecuta el código que "generó" el mapa del mundo en la sección 2.2.4 Argumentos básicos de `plot()`. 
Encuentra dos similitudes y dos diferencias entre la imagen de tu ordenador y la del libro.

- ¿Qué hace el argumento `cex` (ver `?plot`)?
- ¿Por qué `cex` se fijó en `sqrt(world$pop) / 10000`?
- Bonus: experimenta con diferentes formas de visualizar la población mundial.

```{r}

```

E3. Usa `plot()` para crear mapas de Nigeria en contexto (véase la Sección 2.2.4 Argumentos básicos de plot()).

- Ajusta los argumentos `lwd`, `col` y `expandBB` de `plot()`.
- Reto: lee la documentación de `text()` y comenta el mapa.

```{r}

```

E4. Crea un objeto `SpatRaster` vacío llamado `my_raster` con 10 columnas y 10 filas. 
Asigna valores aleatorios entre 0 y 10 al nuevo ráster y píntalo.

```{r, message = FALSE}
my_raster = rast(ncol = 10, nrow = 10,
                 vals = sample(0:10, size = 10 * 10, replace = TRUE))
```

E5. Lee el archivo `raster/nlcd.tif` del paquete **spDataLarge**. 
¿Qué tipo de información puedes obtener sobre las propiedades de este archivo?

```{r, message = FALSE}
nlcd = rast(system.file("raster/nlcd.tif", package = "spDataLarge"))
dim(nlcd)
res(nlcd)
ext(nlcd)
crs(nlcd)
```
